【裁判字號】    98,台上,5337
【裁判日期】    980917
【裁判案由】    貪污
【裁判全文】
最高法院刑事判決            九十八年度台上字第五三三七號
上  訴  人  甲○○
選任辯護人  張慶宗律師
            王勝和律師
上列上訴人因貪污案件，不服台灣高等法院台中分院中華民國九
十八年六月十八日第二審判決（九十七年度上訴字第一六三一號
，起訴案號：台灣苗栗地方法院檢察署九十六年度偵字第一０一
五、二一０三、二二七一號），提起上訴，本院判決如下：
    主  文
原判決撤銷，發回台灣高等法院台中分院。
    理  由
本件原判決認定上訴人甲○○有其事實欄所載共同連續利用職務
上之機會詐取財物犯行。因而維持第一審論上訴人以共同連續依
據法令從事公務之人員，利用職務上之機會，詐取財物罪，處有
期徒刑八年二月，褫奪公權五年之判決，駁回上訴人在第二審之
上訴；固非無見。
惟查：(一)、科刑判決所認定之事實，應於理由內記載其認定所憑
之證據及理由並應與其所採用之證據內容互相適合，否則即難謂
無理由不備或證據上理由矛盾之當然違背法令。原判決採用證人
即全民體育用品社張雲明、金星禮儀社、金星電子花車黃明洲及
苑裡 885綜藝團鄭國慶之證詞，認定如原判決附表（下稱附表）
所示各商號，均係同意上訴人與共同被告鍾克明、鄭鳳鶯使用渠
等所交付空白且已蓋用店章之收據等情。然其理由僅就上開全民
體育用品社等三商店提供收據部分加以說明，而就附表所示其餘
商店，如吉東芳商行、全球水果行、育文行、富雄商店、大榮布
莊、吳全成金紙店，金利食品店、鈺錡企業社、台新服裝行、青
山囍餅蛋糕、雅香自助餐店、黑貓惠自助餐店、御廚川菜小吃、
利家珍商店、苑裡欣欣昭君綜藝團、阿英飯店、中原開元堂、台
中聲五洲掌中劇團、上發便利商店等名義開立之收據，究竟依憑
何種證據，認定上開商號亦係提供空白且已蓋用店章之收據，而
同意上訴人等自行填載使用乙端，毫無論述敘明，已嫌理由欠備
。又依證人黃明洲民國九十六年二月十五日於法務部調查局苗栗
調查站及同日於檢察官偵查中，均一致證稱：伊並無提供空白收
據予鍾克明或其他事主，亦未授權鍾克明填載收據內容等詞（見
偵字一０一五號卷第十四、二三、二四頁），原判決認定金星禮
儀社、金星電子花車之收據，係該商號提供空白收據授權鍾克明
自行填載一節，核與上述卷證資料內容不相適合，要難謂無證據
上理由矛盾之違法。(二)、刑法第二百十條之偽造私文書罪，以無
製作權人擅自捏造他人名義製作該文書為構成要件，如行為人已
獲得他人之同意或授權製作該文書，縱令其所製作之內容不實，
固難論以首開法條之罪，但是否成立與名義製作人之商號負責人
共犯同法第二百十五條之業務登載不實罪，或商業會計法第七十
一條第一款之罪，仍應載敘論明。原判決認定上訴人指示鍾克明
，向如附表所示商行索取已經蓋用店章屬於會計憑證之空白收據
，分別填載各該商行內容不實之收據，而謂上述商行負責人既同
意將已蓋妥各該商行店印及負責人印文之空白收據提供予上訴人
等自行填載使用，則渠等已獲得各該商店負責人之同意或授權製
作該等收據，尚難認與偽造私文書罪之構成要件相當等旨。上開
認定，若果不虛，則該等提供空白收據之商店負責人對於上訴人
等在各該收據上填載不實是否知情？彼此間有無故意填載不實之
共同犯意聯絡？此與上訴人此部分所為是否應與各該提供空白收
據之商店負責人成立同法第二百十五條業務登載不實罪，或商業
會計法第七十一條第一款之罪之共同正犯攸關。原審對此部分事
實未詳加調查釐清根究明白，本院無從為其適用法則是否正確之
審斷。(三)、原判決認定上訴人指示鍾克明將登載不實之收據貼在
「粘貼憑單」上，並以「苑東社區發展協會」名義製作領據，持
向苗栗縣政府詐領社區活動經費，使該府誤信為真，而先後核撥
共新台幣五十七萬五千五百四十一元之補助款予該協會等情。倘
若無訛，則上訴人與鍾克明以前述協會名義製作上述不實之「領
據」，是否併犯刑法第二百十五條業務登載不實文書罪？而其提
出上述不實之黏貼憑單及領據，使苗栗縣政府承辦公務員憑以製
作「苗栗縣政府憑證黏貼單」暨相關核准撥款公文書，有無觸犯
同法第二百十四條之使公務員登載不實公文書罪之問題？原判決
對此亦未一併加以審究及說明，仍嫌理由欠備。以上或為上訴意
旨所指摘，或為本院得依職權調查之事項，應認原判決仍有撤銷
發回更審之原因。至原判決理由第貳欄第五段說明上訴人不另為
無罪諭知部分，因公訴人認與前揭論罪處刑部分有裁判上一罪關
係，基於審判不可分原則，應一併發回，附此敘明。
據上論結，應依刑事訴訟法第三百九十七條、第四百零一條，判
決如主文。
中    華    民    國  九十八  年    九    月   十七   日
                      最高法院刑事第八庭
                          審判長法官  洪  文  章
                                法官  王  居  財
                                法官  郭  毓  洲
                                法官  黃  梅  月
                                法官  邱  同  印
      本件正本證明與原本無異
                                      書  記  官
中    華    民    國  九十八  年    九    月  二十一  日
                                                Ａ


司法院資訊處製作；財團法人民間司法改革基金會備份。
